Association pour le développement et l'aménagement du Haut-Jura (ADAHJ) et Syndicat intercommunal de développement de l'aménagement du Haut-Jura (SIDAHJ)
Archives départementales du Jura
1960-1997
143J
Service versant: Personnes physiques ou morales privées
Service producteur: Personnes physiques ou morales privées
Les archives de l'Association pour le développement et l'aménagement du Haut-Jura (ADAHJ) ainsi que celles du Syndicat intercommunal de développement de l'aménagement du Haut-Jura (SIDAHJ), non initialement dissociées les unes des autres, ont été données aux Archives départementales du Jura par le président de l'association, M. Vuaillat, suite à une volonté intercommunale sur le Haut-Jura d'acquérir une meilleure connaissance du développement et de l'activité de ce secteur géographique, et d'un commun accord avec le directeur du Parc du naturel régional du Haut-Jura, institution qui a succédé au SIDAHJ aujourd'hui dissout. Les archives ont été transférées aux Archives départementales du Jura après un premier récolement effectué dans la cave du Parc du Haut-Jura à Lajoux où elles étaient stockées.
Dates de prise en charge: 16/12/2011
Association départementale pour l'Aménagement du Haut-Jura; syndicat intercommunal de développement et d'aménagement du Haut-Jura
Anaïs Comte, Fonctionnement et activités du ADAHJ et du SIDAHJ (fonds 143J), répertoire numérique détaillé, Archives départementales du Jura, 2011, 6 p. dactyl. consultable en salle de lecture et sur le site (
Le Haut-Jura constitue la partie la plus élevée du département du Jura et se situe à une altitude moyenne de 1050 mètres. Il englobe 33 communes, dont les villes de Saint-Claude et Morez, et compte 35 500 habitants.
Le secteur de montagne concerné, compte tenu de l'entité géographique, économique et historique qu'il représente, a été retenu au niveau départemental dès 1972 pour faire l'objet d'opérations d'aménagement et de développement spécifiques. Ces actions ont été menées conjointement par la Direction départementale de l'agriculture, la préfecture du Jura, le Département du Jura, et les associations de défense de ce secteur géographique. Des contrats de pays ont été ainsi élaborés:
De 1973 à 1977, un plan d'aménagement rural a été conduit sur 25 communes du Haut-Jura.
En 1975, un schéma directeur et d'urbanisme (SDAU) a été mis à l'étude sur les huit communes périphériques de Saint-Claude.
En 1976, le Haut-Jura a pris un certain nombre d'initiatives qui lui ont permis de devenir Pays d'accueil.
L'instauration dès 1974 de l'Association pour le développement et l'aménagement du Haut-Jura (ADAHJ), suivie, en 1978, par celle du Syndicat intercommunal de développement et d'aménagement du Haut-Jura (SIDAHJ) donne naissance à des conditions favorables pour un développement collectif et coordonné, adapté aux contraintes bien spécifiques de cette région. En novembre 1978, cette volonté politique s'est concrétisée par la signature d'un contrat de pays dont on peut résumer ainsi les trois principaux objectifs:
Lutter contre le dépeuplement par la mise en valeur des ressources du pays et l'organisation du soutien au développement des activités et à l'accueil de jeunes actifs.
Rechercher des solutions originales, diversifiées, adaptées aux caractères spécifiques de chaque petite région rurale de la zone concernée, notamment dans quatre domaines: l'animation économique, la qualité de l'habitat, les services collectifs, la préservation du patrimoine.
Renforcer les solidarités et faire prendre en charge le développement du pays par l'ensemble des acteurs de la vie locale.
Le SIDAHJ a été instauré plus particulièrement pour promouvoir l'application du Plan d'Aménagement Rural (PAR) du Haut-Jura (approuvé le 2 mars 1978) et négocier le contrat de pays qui lui faisait suite (signé le 29 novembre 1978), et prendre en charge l'application de ce dernier. Siégean tà Lajoux, il regroupe 37 communes et compte environ 35000 habitants, dont 2 communes urbaines: Saint-Claude (14000 habitants) et Morez (7000 habitants), la station classée des Rousses et des communes rurales dont les plus petites situées dans le canton en voie de désertification des Bouchoux ont moins de 100 habitants. Le SIDAHJ assure des missions de services publics qui sont les suivantes:
Organisation des transports collectifs avec la mise en place de multiramassage (ouvriers des entreprises locales, les scolaires et les voyageurs ordinaires) sur l'agglomération de Morez-Morbier et les communes environnantes, l'organisation du service de transport par cars pendant les périodes de vacances hivernales et la recréation d'une ligne de transport polyvalente desservant des communes rurales du Haut-Jura sud.
Mission d'informations et de formations des populations locales par l'aménagement de la maison du Haut-Jura comportant un centre de documentation et d'information administrative et technique, doublé de vitrines d'exposition des produits locaux à l'attention des touristes et par l'organisation de stages divers (formation aux métiers du tourisme par exemple).
Aide à la gestion des finances communales. C'est une opération établie dans le Contrat de Pays par l'élaboration d'un fichier de gestion prospective des finances communales. Elle a déjà donné lieu à un recueil de données et devait être poursuivie probablement par l'organisation d'un stage d'initiation à la gestion.
Soutien à la mise en œuvre d'un Contrat de secteur PAP15, pour le maintien à domicile des personnes âgées. Le contrat comprend les actions suivantes: amélioration du logement; club du 3e âge; jumelage de clubs avec ceux d'autres départements; mise en place d'un service d'information; formation des aides ménagères.
Appui culturel: Organisation chaque été, dans des villages différents, de la fête du Haut-Jura, sorte de foire exposition doublée de manifestation culturelle, qui draine plusieurs milliers de visiteurs; aide aux associations locales pour l'organisation de musées éclatés et temporaires sur les arts et activités traditionnelles (ski, boîte à fromage, lapidairerie, travail du bois).
- ADAHJ
  - Constitution de l'association
    - Constitution de l'Association Statuts, modifications (1976-1989); textes réglementaires (1985); convocation par le mandataire liquidateur, Pascal Leclerc, correspondance (1990), 1960-1990; 143J1
      Conservation
      Communicable à partir de 1990
    - {Constitution de l'Association} Dossier de présentation de l'ADAHJ et du SIDAHJ, 1973-1985; 143J2
      Communicable à partir de 1985
    - {Constitution de l'Association} Conventions passées avec différents organismes pour le fonctionnement des activités de l'association, 1974-1986; 143J3
      Communicable à partir de 1986
    - {Constitution de l'Association} Programme d'action du Centre National d'aménagement rural en faveur des zones isolées, 1979; 143J4
      Communicable à partir de 1979
    - {Constitution de l'Association} Articles de presse concernant l'ADAHJ, le SIDAHJ et plus généralement les activités concernant le développement du Haut-Jura, 1976-1984; 143J5
      Communicable à partir de 1984
  - Comptabilité
    - Comptabilité Bilans comptables, 1982-1985; 143J6
    - {Comptabilité} Comptes d'exploitation, 1985-1986; 143J7
  - Activités de l'ADAHJ
    - Activités de l'ADAHJ Bilans des activités dirigées par l'ADAHJ, 1982-1993; 143J8
      Communicable à partir de 1993
    - Activités menées pour le développement du Haut-Jura
      - Activités de l'ADAHJ Activités menées pour le développement du Haut-Jura: Défense de la nature: protection des milieux naturels fragiles, 1988-1990; 143J9
      - {Activités de l'ADAHJ Activités menées pour le développement du Haut-Jura :} Polyvalence des services en milieu rural: correspondance avec la sous-préfecture de Saint-Claude, 1973-1982; 143J10
        Communicable à partir de 1982
      - {Activités de l'ADAHJ Activités menées pour le développement du Haut-Jura :} Aménagement des zones montagneuses pour la création de pistes de ski et le développement du tourisme: correspondance avec la sous-préfecture de Saint-Claude, 1974-1980; 143J11
        Communicable à partir de 1980
      - {Activités de l'ADAHJ Activités menées pour le développement du Haut-Jura :} Dépouillement de l'enquête sur l'activité pastorale menée sur les communes du Haut-Jura (1973); bilan de l'activité économique sur le Haut-Jura (1975), 1986-1990; 143J12
      - {Activités de l'ADAHJ Activités menées pour le développement du Haut-Jura :} Développement de l'activité forestière sur le Haut-Jura (1973); programme d'aide de développement du Haut-Jura pour l'agriculture (1973-1976), 1973-1990; 143J13
      - {Activités de l'ADAHJ Activités menées pour le développement du Haut-Jura :} Plan d'aide au développement: réunion sur l'urbanisation de Saint-Claude et Morez (1974); plans du Haut-Jura (lignes des PTT, et carte délimitant la zone concernée par le plan), 1973-1975; 143J14
        Communicable à partir de 1975
      - {Activités de l'ADAHJ Activités menées pour le développement du Haut-Jura :} Etat du patrimoine immobilier sur les communes du Haut-Jura, 1974; 143J15
        Communicable à partir de 1974
    - Fêtes du Haut-Jura
      - {Activités de l'ADAHJ Fêtes du Haut-Jura :} Dossiers d'organisation de 11 éditions de la fête du Haut-Jura, 1973-1984; 143J16
      - {Activités de l'ADAHJ Fêtes du Haut-Jura :} Revues de presse des fêtes du Haut-Jura, 1980-1985; 143J17
      - {Activités de l'ADAHJ Fêtes du Haut-Jura :} Création d'un hymne du Haut-jura: concours lancé par l'association, réponses des candidats, choix du jury, enregistrement de la version finale sur une cassette audio, 1975-1990; 143J18
  - Gestion du personnel
    - Gestion du personnel Contrats de travail du personnel, 1974-1986; 143J19
- SIDAHJ
  - Administration du syndicat
    - Administration du Syndicat Comptes-rendus et procès-verbaux des conseils d'administration, 1976-1986; 143J20
    - {Administration du Syndicat} Comptes-rendus d'autres réunions, 1977-1983; 143J21
      Communicable à partir de 1983
    - {Administration du Syndicat} Conventions avec d'autres organismes pour le fonctionnement du syndicat, 1976-1985; 143J22
  - Finances, comptabilité
    - Budgets, comptes administratifs et de gestion, livres-journaux, 1978-1985; 143J23
  - Activités du syndicat
    - Activités du Syndicat Diverses activités Ouvertures de bureaux à l'étranger pour la promotion de l'industrie du Haut-Jura, - corrrespondance avec les partenaires présents à l'étranger, 1979; 143J29
    - {Activités du Syndicat Diverses activités} concours de jeune architecte pour le développement du Haut-Jura et la réhabilitation des Zone d'Education Prioritaire de Saint-Claude. - Candidatures des jeunes architectes; projet soumis par la commission départementale d'urbanisme et de l'environnement; évaluation du stage; séances de formation sur l'architecte spécifique du Haut-Jura; cahier des charges entre le SIDAHJ, le centre d'amélioration du logement, le ministère de l'urbanisme et l'architecte stagiaire, 1983; 143J30
    - {Activités du Syndicat Diverses activités} Contrat de service de la population du Haut-Jura, 1983; 143J31
    - {Activités du Syndicat Diverses activités} Convention entre le GRETA et le syndicat pour formation aux métiers artisanaux et de guide de montagne des habitants du Haut-Jura., 1980-1982; 143J32
    - Construction et aménagement de la Maison du Haut-Jura à Lajoux
      - Activités du Syndicat Construction et aménagement de la maison du Haut-Jura à Lajoux: Réunions de concertation préalable avec différents partenaires (communes, ONF, sous-préfecture de Saint-Claude), 1977-1981; 143J24
        Communicable à partir de 1981
      - {Activités du Syndicat Construction et aménagement de la maison du Haut-Jura à Lajoux} Projet d'aménagement (1980) et financement (1984-1985), 1980-1985; 143J25
      - {Activités du Syndicat Construction et aménagement de la maison du Haut-Jura à Lajoux} Etats des lieux par plans du bâtiment abritant la Maison du Haut-Jura appartenant à la DDA (1978); plans calques (1979) et photographiqes (postérieur à 1997), 1979-1997; 143J26
        Communicable à partir de 1997
      - {Activités du Syndicat Construction et aménagement de la maison du Haut-Jura à Lajoux} Contrat de marché public pour les différents lots attribués, 1986-1987; 143J27
        Communicable à partir de 1987
      - {Activités du Syndicat Construction et aménagement de la maison du Haut-Jura à Lajoux} Suivi de chantiers, 1980-1992; 143J28
        Communicable à partir de 1992
  - Gestion du personnel
    - {Activités du Syndicat Diverses activités} Zone nordique d'intérêt national aux Rousses: dossier de candidature auprès du ministère de l'environnement, 1985; 143J33
    - Gestion du personnel Contrats de travail et conventions de stages, 1978-1985; 143J34
    - {Gestion du personnel} Dossier de soutenance de mémoire de M. Jacquin sur l'approche d'une méthodologie pour déterminer les seuils socio-économiques et écologiques du Haut-Jura, 1984; 143J35
- CONTRAT DE PAYS
  - Contrat de Pays Convention entre l'ADAHJ, la DDA et ses collaborateurs pour la réalisation d'un contrat de pays, 1978; 143J36
    Communicable à partir de 1978
  - {Contrat de Pays} Document de synthèse pour le contrat de pays intitulé Plan d'aménagement rural du Haut-Jura, 1976-1978; 143J37
  - {Contrat de Pays} Différents projets de contrat de pays réalisés avant le plan définitif, 1978; 143J38
  - {Contrat de Pays} Convention avec les autres partenaires du Haut-Jura pour l'application du contrat de pays, 1976-1990; 143J39
  - {Contrat de Pays} politique foncière engagée pour la réalisation du contrat de pays; correspondance avec les autorités de l'Etat; valeur foncière de terrains sur les communes couvertes par le contrat; subventions adressées aux communes pour acquisition foncière, 1978-1980; 143J40
  - {Contrat de Pays} Questionnaires socioculturels aux communes adhérentes au syndicat; situations économiques et sociales des communes rédigées par les maires., 1984; 143J41
  - {Contrat de Pays} Restauration d'un logement dans le presbytère à Longchaumois, 1983-1984; 143J42
  - {Contrat de Pays} Projet d'extension et d'amélioration de l'appartement de fonction de l'école du Pré Martinet à Villard-Saint-Sauveur, 1983; 143J43
  - {Contrat de Pays} Aménagement d'un appartement dans la mairie de Molinges., 1983-1984; 143J44
  - {Contrat de Pays} Création d'une épicerie à Ravilloles, 1983-1984; 143J45
  - {Contrat de Pays} Schéma d'orientation et d'aménagement du massif du jura en 3 phases et étude des transports collectifs dans le Haut-Jura, 1987-1989; 143J46
    Communicable à partir de 1989
- PARC NATUREL REGIONAL DU HAUT-JURA
  - {Parc Naturel Régional du Haut-Jura (PNR)} Consitution du Parc Naturel régional: charte (document original), 1985; 143J53
  - {Parc Naturel Régional du Haut-Jura (PNR)} Revue de presse sur l'instauration du Parc Naturel Régional., 1984-1986; 143J54
  - Etude d'opportunité d'un PNR dans le Haut-Jura
    - Parc Naturel Régional du Haut-Jura (PNR) Etude d'opportunité d'un PNR dans le Haut-Jura: Correspondance entre le SIDAHJ et ses partenaires; comptes rendus de l'étude d'opportunité; document de synthèse., 1977-1987; 143J47
    - {Parc Naturel Régional du Haut-Jura (PNR) Etude d'opportunité d'un PNR dans le Haut-Jura } Dossier présenté au sein de la commission départementale du tourisme., 1984; 143J48
    - {Parc Naturel Régional du Haut-Jura (PNR) Etude d'opportunité d'un PNR dans le Haut-Jura } Soumission à la commission départementale d'environnement, architecture, urbanisme et sites remarquables., 1984; 143J49
    - {Parc Naturel Régional du Haut-Jura (PNR) Etude d'opportunité d'un PNR dans le Haut-Jura } Soumission à la commission départementale d'agriculture et sylviculture., 1984-1987; 143J50
    - {Parc Naturel Régional du Haut-Jura (PNR) Etude d'opportunité d'un PNR dans le Haut-Jura } Soumission à la commission départementale d'artisanat, du commerce et de petite industrie., 1984; 143J51
    - {Parc Naturel Régional du Haut-Jura (PNR) Etude d'opportunité d'un PNR dans le Haut-Jura } Soumission à la commission départementale des facteurs socioculturels et les services et aide à la personne., 1984; 143J52